臺灣高等法院民事判決  
109年度家上字第51號
上  訴  人  Ａ０１  
輔  助  人  甲○○  
訴訟代理人  曾能煜律師
被上訴人    Ａ０２  

上列當事人間請求離婚事件，上訴人對於中華民國109年1月10日
臺灣新竹地方法院第一審判決（108年度婚字第208號）提起上訴
，本院於109年5月20日言詞辯論終結，判決如下：
    主  文
上訴駁回。
第二審訴訟費用由上訴人負擔。
    事實及理由
甲、程序方面
　　上訴人具有精神障礙或其他心智缺陷，且為意思表示或受意
    思表示或辨識其意思表示效果之能力，顯有不足，且經原法
    院於民國108年9月5日以108年度輔宣字第11號民事裁定宣告
    為受輔助宣告之人，並選定甲○○為輔助人，有臺北榮民總醫
    院新竹分院108年7月16日函附精神鑑定報告書、原法院108
    年度輔宣字第11號民事裁定附卷可憑（見本院卷21至35頁）
    ，合先敘明。
乙、實體方面　　
一、被上訴人主張：兩造於90年1月17日結婚後，上訴人經常酗
    酒後辱罵毆打伊，並於107年1月10日晚間持水果刀欲刺伊，
    同年月11日凌晨5時許，打開瓦斯桶氣閥尋死，威脅報警即
    從四樓跳下，致伊及未成年子女乙○○心生畏懼，復於108年2
    月20日、同年3月6日毆傷伊，更欲持刀刺殺伊（下稱系爭家
    暴行為），經原法院核發107年度家護字第154號通常保護令
    、臺灣新竹地方檢察署(下稱新竹地檢署)檢察官以108年偵
    字第2473、3483號起訴在案。爰依民法第1052條第1項第3款
    規定，請求判准兩造離婚。答辯聲明：如主文所示。
二、上訴人則以：伊因患有兩側聽力障礙，且智力中下，難期與
    正常人無異。伊於104年10月間因酒駕遭裁罰新臺幣（下同
    ）15萬元，擬以兩造原共有門牌新竹縣○○鎮○街00號之3房地
    （下稱系爭房地）貸款繳納，被上訴人竟訛詐伊將應有部分
    二分之一以夫妻贈與為由，移轉登記至其名下，且要求伊搬
    離，伊一時情緒激動，始與被上訴人發生口角及互毆，為偶
    發性之傷害行為，尚難構成不堪同居之虐待等語，資為抗辯
    。上訴聲明：㈠原判決廢棄。㈡被上訴人在第一審之訴駁回。
三、查兩造為夫妻，於90年1月17日結婚，育有未成年子女乙○○
    ，為兩造所不爭執（見本院卷113頁），且有戶籍謄本在卷
    可稽（見原審卷7頁）。被上訴人主張上訴人對伊為不堪同
    居之虐待，自得請求准其與上訴人離婚等語，為上訴人所否
    認，並以前揭情詞置辯。經本院於109年4月6日與兩造整理
    並協議簡化之爭點為（見本院卷113頁）：上訴人有無對被
    上訴人為不堪同居之虐待？茲論述如下：
  ㈠按維護人格尊嚴與確保人身安全，為我國憲法保障人民自由
    權利之基本理念。增進夫妻情感之和諧，防止家庭暴力之發
    生，以保護婚姻制度，亦為社會大眾所期待。民法第1052條
    第1 項第3 款所稱「不堪同居之虐待」，應就其具體事件，
    衡量夫妻之一方受他方虐待所受侵害之嚴重性，斟酌當事人
    之教育程度、社會地位及其他情事，是否已危及婚姻關係之
    維繫以為斷。若受他方虐待已逾越夫妻通常所能忍受之程度
    而有侵害人格尊嚴與人身安全者，即不得謂非受不堪同居之
    虐待，司法院大法官會議釋字第372號解釋意旨可資參照。
    又婚姻以夫妻之共同生活為其目的，倘其一方予他方以身體
    上或精神上不可忍受之痛苦，致無從繼續保持共同生活之圓
    滿、安全及幸福，而生婚姻之破綻，即屬不堪同居之虐待，
    得為離婚之原因（最高法院82年度台上字第17號判決意旨參
    照）。是夫妻共同生活原以誠摯相愛為基礎，雖不免有意見
    相左之時，然雙方應本於理性及相互尊重之態度，誠意溝通
    、彼此諒解，期以維持婚姻之目的。故夫妻一方之行為，凡
    有礙於他方配偶之人格尊嚴與人身安全，致夫妻無法繼續共
    同生活者，均應認符合民法第1052條第1項第3款規定「受他
    方不堪同居之虐待」。
　㈡被上訴人主張上訴人對伊為系爭家暴行為乙情，業據證人即
    兩造之子乙○○證稱：兩造常因系爭房地的事情吵架，上訴人
    常借酒裝瘋，看過上訴人多次毆打被上訴人，上訴人曾將伊
    擋在門外，上訴人將被上訴人推去撞車門，被上訴人嘴巴被
    撞到流血，最近一次因上訴人一直持刀刺被上訴人，所以伊
    將上訴人打到手鬆開刀子，要被上訴人報警，上訴人還想拿
    折疊椅丟被上訴人，伊就將椅子搶下來等語綦詳（見原審卷
    67至72頁），堪信為真實。又上訴人因系爭家暴行為，違反
    家庭暴力防治法之傷害案件，經原法院核發保護令及判處拘
    役40日、有期徒刑3個月，有原法院107年度司暫家護字第33
    號暫時保護令、107年度家護字第154號通常保護令、新竹地
    檢署檢察官108年度偵字第2473、3483號起訴書、原法院108
    年度易字第396號刑事判決附卷可參（見原審卷52至56、10
    至12頁、本院卷141至149頁），益徵上訴人確有對於被上訴
    人施以系爭家暴行為。
  ㈢本院衡量上訴人多次毆打及持刀欲加害被上訴人，認其家庭
    暴力行為已侵害被上訴人人格尊嚴與人身安全，並已逾夫妻
    通常所能忍受之程度，客觀上任何人處於同一處境，均難以
    忍受此等虐待，而無法繼續共同生活，足徵被上訴人主張上
    訴人之行為已造成其身體上及精神上之莫大痛苦，已達不堪
    同居虐待之程度，而無法繼續與上訴人共同生活等情，堪予
    採信。從而，被上訴人依上開民法第1052條第1項第3款規定
    訴請判決離婚，洵屬有據，應予准許。又未成年子女乙○○已
    近16歲，且兩造均表明毋庸酌定親權之行使（見本院卷114
    頁），本院宜尊重其等意願而不依職權酌定，附此敘明。
  ㈣上訴人確有對於被上訴人施以系爭家暴行為，已如前述，則
    上訴人抗辯絕無酒後辱罵毆打被上訴人云云，即無足取。又
    上訴人雖抗辯被上訴人結婚時即明知伊因患有兩側聽力障礙
    ，且智力中下，容易情緒失控，仍願與伊結婚，自不得以此
    為由訴請離婚云云，惟縱認被上訴人知悉上訴人有精神障礙
    或其他心智缺陷而仍願與其結婚，亦不得合理化上訴人家暴
    行為。另上訴人以被上訴人詐欺取得系爭房地所有權應有部
    分二分之一為由，提起刑事告訴，業經新竹地檢署檢察官以
    108年度偵字第12108號為不起訴處分（見原審卷98至99頁）
    ，況縱兩造就系爭房地所有權歸屬有所爭執，亦不得執為施
    暴之正當理由，且持刀欲加害被上訴人，已逾夫妻通常所能
    忍受之程度，自屬不堪同居之虐待。是上訴人抗辯伊因被上
    訴人訛詐伊取得系爭房地所有權應有部分二分之一，並要求
    伊搬離，始一時情緒激動與被上訴人發生口角及互毆，不構
    成不堪同居之虐待云云，亦無可採。
四、綜上所述，被上訴人依民法第1052條第1項第3款之規定，請
    求准與上訴人離婚，為有理由，應予准許。原審為上訴人敗
    訴之判決，並無不合，上訴意旨指摘原判決不當，求予廢棄
    改判，為無理由，應予駁回。
五、本件事證已臻明確，至於兩造其餘攻擊防禦方法及所提證據
    ，經本院斟酌後，認為均不足以影響本判決之結果，而無逐
    一論駁之必要，併此敘明。
六、據上論結，本件上訴為無理由。爰判決如主文。
中　　華　　民　　國　　109 　年　　6 　　月　　3 　　日
                      家事法庭 
                        審判長法  官  楊絮雲
                              法  官  郭顏毓
                              法  官  李昆霖
正本係照原本作成。
如不服本判決，應於收受送達後20日內向本院提出上訴書狀，其
未表明上訴理由者，應於提出上訴後20日內向本院補提理由書狀
（均須按他造當事人之人數附繕本）上訴時應提出委任律師或具
有律師資格之人之委任狀；委任有律師資格者，另應附具律師資
格證書及釋明委任人與受任人有民事訴訟法第466 條之1第1項但
書或第2項（詳附註）所定關係之釋明文書影本。如委任律師提
起上訴者，應一併繳納上訴審裁判費。
中　　華　　民　　國　　109 　年　　6 　　月　　3 　　日

                              書記官  張郁琳 
附註：
民事訴訟法第466條之1（第1項、第2項）：
對於第二審判決上訴，上訴人應委任律師為訴訟代理人。但上訴
人或其法定代理人具有律師資格者，不在此限。
上訴人之配偶、三親等內之血親、二親等內之姻親，或上訴人為
法人、中央或地方機關時，其所屬專任人員具有律師資格並經法
院認為適當者，亦得為第三審訴訟代理人。